【裁判字號】    99,易,61
【裁判日期】    990416
【裁判案由】    公共危險
【裁判全文】
臺灣宜蘭地方法院刑事判決                99年度易字第61號
公  訴  人  臺灣宜蘭地方法院檢察署檢察官
被      告  戊○○
選任辯護人  周慧貞律師
上列被告因公共危險案件，經檢察官聲請簡易判決處刑（98年度
偵字第4488號），本院認不宜以簡易判決處刑（99年度簡字第75
號），改依通常程序審理，判決如下：
    主  文
戊○○無罪。
    理  由
一、公訴意旨以被告戊○○係位於宜蘭縣羅東鎮○○路73號建築
    物（下稱本案建物）之所有權人，於民國98年8月28日晚上
    ，應注意維護建築物構造及設備安全，且依當時狀況，又無
    不能注意之情形，竟疏未注意及此，使該建築物於同日晚上
    11時29分許，因遺留火種引起火災，致燒燬乙○○所有位於
    宜蘭縣羅東鎮○○路71號供人使用之住宅，與燒燬郭錫鉦所
    有位於宜蘭縣羅東鎮○○路75號建築物之窗戶玻璃等物，甲○○所有位於宜蘭縣羅東鎮○○路○段45巷27號建築物之廚
    房天花板等物，及位於宜蘭縣羅東鎮○○路○段45巷25號建
    築物之窗戶玻璃等物。經被害人乙○○告訴，因認被告涉犯
    刑法第173條第2項之失火燒燬現供人使用之住宅或現有人所
    在之建築物罪嫌云云。
二、按被告以外之人於審判外之言詞或書面陳述，除法律有規定
    者外，不得作為證據，刑事訴訟法第159條第1項定有明文，
    故如欲採被告以外之人於審判外之陳述，必須符合法律所規
    定之例外情形，方得認其審判外之陳述有證據能力。查本案
    證人乙○○、郭錫鉦、甲○○於警詢時之陳述，為審判外之
    言詞陳述，原即不得採為證據，復無刑事訴訟法第159條之1
    至159條之5規定之例外情形，自應認不具證據能力。除前述
    證人乙○○、郭錫鉦、甲○○於警詢時之陳述外，被告之供
    述及被告以外之人於審判外之陳述暨相關筆錄、書證（以下
    所引據者），檢察官、被告均未於本案言詞辯論終結前聲明
    異議。本院審酌該等陳述、筆錄、書證作成時之情況，亦無
    何等違背刑事訴訟程序或顯不可信之情形，倘以之作為本案
    認定犯罪事實之基礎，尚屬適當，爰依刑事訴訟法第159條
    第1項、第159條之5等規定，認均具有證據能力，合先敘明
    。
三、按犯罪事實應依證據認定之，無證據不得認定犯罪事實；不
    能證明被告犯罪者，應諭知無罪之判決，刑事訴訟法第154
    條第2項、第301條第1項分別定有明文。又事實之認定，應
    憑證據，如未能發現相當證據，或證據不足以證明，自不能
    以推測或擬制之方法，以為裁判基礎；認定不利於被告之事
    實，須依積極證據，苟積極證據不足為不利於被告事實認定
    時，即應為有利於被告之認定，更不必有何有利之證據；刑
    事訴訟法上所謂認定犯罪事實之積極證據，係指適合於被告
    犯罪事實之認定之積極證據而言，雖不以直接證據為限，間
    接證據亦包括在內，然而無論直接或間接證據，其為訴訟上
    之證明，須於通常一般之人均不致有所懷疑，而得確信其為
    真實之程度者，始得據為有罪之認定，倘其證明尚未達到此
    一程度，而有合理之懷疑存在時，自不能以推測或擬制之方
    法，以為有罪裁判之基礎（最高法院29年度上字第3105號、
    30年度上字第816號、40年度台上字第86號、76年度台上字
    第4986號判例意旨可參）。
四、公訴人以被告戊○○涉犯刑法第173條第2項之失火燒燬現供
    人使用之住宅或現有人所在之建築物罪嫌，係以被告於警詢
    時及偵查中之供述、證人乙○○、郭錫鉦於警詢時及偵查中
    之證述、證人甲○○於偵查中之證述、宜蘭縣羅東地政事務
    所建物所有權狀影本、宜蘭縣政府消防局火災原因調查鑑定
    書各1份等為據。訊據被告堅決否認失火犯行，辯稱：其為
    長期投資，於6、7年前購得本案建物，但未居住在該處，該
    建物老舊，亦未接水電使用。購得上開該建物後，其與妻林
    玉琴偶往查看，該建物構造完整，並無異狀，大門喇叭鎖未
    遭破壞，而無設備安全需維護之情形，發生火災非其所能預
    料等語。經查：
（一）宜蘭縣政府消防局之火災原因調查報告書研判起火戶為宜
      蘭縣羅東鎮○○路73號（詳警卷第42頁）。而就起火原因
      研判，排除因炊事不當、敬神祭祖、電氣因素、遭外人縱
      火、因化學物品或自然發火物品為本件起火之原因。又經
      勘查火災現場及參考談話筆錄，火災燃燒受建築物結構、
      內部裝潢等影響，但因宜蘭縣羅東鎮○○路73號屋主供述
      ：「6年前購買時，連交屋都未進入屋內，所以不清楚房
      屋內部擺設情形」。勘察時於屋內發現許多廢鐵及電源銅
      線，在房間3廢鐵堆上方發現蚊香器具，在房間3外走道地
      面發現烤肉架，裡面還有木炭，且房間3發現生花生並沒
      腐爛，顯示應該在房屋所有人購買後至火災發生期間不排
      除有人出入並放置生花生，其木板大門僅以電線綑綁未上
      鎖，不特定人均可以自由任意進出。另該屋為老舊木製結
      構並已年久失修，呈無人管理狀態，且起火處附近緊臨共
      三層建築物之陽台，故亦難排除菸蒂彈入引起火警之可能
      性。經排除上述起火原因，研判本案火警不排除因遺留火
      種引起火災的可能性較大。又證人即宜蘭縣政府消防局火
      災調查科之丙○○於審理中證稱：就火災原因調查報告所
      載：「亦難排除煙蒂彈入引起火警之可能性」，即指有可
      能因為煙蒂彈入而造成火災。而所謂「遺留火種」，係包
      含煙蒂、蚊香等微小火源，都有可能發生火災的情形之一
      等語（詳本院卷第37、38頁）。是上開火災原因調查報告
      書並僅研判係遺留火種引起火災的可能性較大，但無法認
      定本件火災之確切起火原因。
（二）查宜蘭縣政府消防局第二大隊羅東分隊係於98年8月28日2
      3時29分獲報本案火災發生，有該分隊火災出動觀察紀錄
      附卷可參（詳警卷第46頁），時值深夜，而被告於警詢時
      供稱：火災發生時係在睡覺，於98年8月28日晚上12點左
      右，經其妻告知，方知悉發生火災等語（詳警卷第1頁）
      ，並參諸證人丙○○於審理中證稱：「現場也沒有任何棉
      被、枕頭、盥洗用具。」等語（詳本院卷第42頁）；證人
      即宜蘭縣政府消防局第二大隊羅東分隊隊員丁○○證述：
      「當時我看到該建築物前門沒有上鎖，只有使用電線綑綁
      ，我忘記當時是如何確認該門沒有上鎖的情形如何」等語
      （詳本院卷第55頁），可推知火災發生時，被告應未在現
      場，否則當不會以電線綑綁前門。又本案建物係被告於92
      年12月24日取得所有權之事實，有土地及建物所有權狀存
      卷可參（詳偵查卷第16、17頁）。而該建物除被告陳稱自
      購得後即未曾使用等語外，另依卷附宜蘭縣政府消防局火
      災現場照片所示（詳警卷第74至109頁），該建物係木造
      鐵皮屋，裡面有放置許多廢鐵（詳警卷第94頁下方、第95
      頁上方照片），並於地上發現有帶殼生花生（詳警卷第96
      頁下方、第97頁、第98頁上方照片）、木板大門僅以電線
      綑綁（詳警卷第108頁下方、第109頁上方照片）等情；暨
      本案建物於90年7月2日終止用電契約，且用電戶名為他人
      名義，並無被告申請用電紀錄之事實，亦有臺灣電力股份
      有限公司宜蘭區營業處99年3月5日D宜蘭字第09903000121
      號函文在卷可稽（詳本院卷第32頁）等觀之，足證被告確
      未居住在該建物。則被告既未居住該處，且未有證據證明
      被告於火災前有在該建物遺留火種，故無法認定被告就本
      案火災有何過失可言。
（三）又建築法第77條第1項固規定：「建築物所有權人、使用
      人應維護建築物合法使用與其構造及設備安全。」。惟按
      刑法上不純正不作為犯係指對於構成要件該當結果的發生
      負有防止義務之人，不為其應為的防止行為，致發生跟以
      作為的行為方式實現不法構成要件情況相當的不作為犯。
      又所謂防止結果發生之義務，必須法律上有防止之義務（
      即法律明文或其精神有防止義務者為標準）或由於自己行
      為所引起，此觀刑法第15條之規定甚明；而為危險前行為
      之人，該前行為必須具備導致結果發生的迫切危險，並非
      課予杜絕所有可能發生一絕對責任，仍應以依日常生活經
      驗有預見可能，且於事實上可能為前提。查被告雖為本案
      建物之所有權人，然建築法第77條第1項所規定之維護建
      築物合法使用與其構造及設備安全之義務，其目的係為達
      到建築物之構造及設備之安全，並非可依該條文推認建築
      物所有人有防止所有在其建築物內之犯罪，避免其他人所
      有可能產生危害之廣泛義務，故本件尚難以建築法第77條
      第1項之規定，據為被告保證人地位之依據。況本案被告
      對建築物未為維護的不作為，並不會導致失火結果發生之
      迫切危險，且依吾人日常生活經驗，對於「未維護建物」
      可能導致他人遺留火種造成失火燒毀房屋之結果，應無預
      見可能性，揆諸前揭關於保證人地位之說明，被告於本件
      未維護建築物之不作為亦不構成「危險前行為」。綜此，
      被告於本件失火結果之發生，不具保證人地位。再者依吾
      人一般社會生活經驗法則，未維護建築物合法使用與其構
      造及設備安全，並不會導致失火之當然結果，至於建築物
      因怠於維護，因不明原因遺留火種而引發火災，應屬偶然
      發生之事實，尚難認怠於維護建築物合法使用與其構造及
      設備安全之義務與失火之結果間有相當因果關係。
（四）至證人乙○○、郭錫鉦、甲○○於偵查中之證述，並僅敘
      及其等所有建物毀損情形，及欲向被告請求賠償之金額（
      詳偵查卷第8、9頁），未能證明被告就本案火災有過失之
      行為，是其等之證述，亦無法為被告不利之證明。
五、綜上，因無證據證明被告在本案建物遺留火種，而造成火災
    之發生，且被告於本案既非居於保證人地位，而其未維護建
    築物合法使用與其構造及設備安全與失火間，復不具相當因
    果關係存在，則本件被告之不作為，即難認屬刑法不純正不
    作為犯，非可課以被告刑法第173條第2項之失火燒燬住宅罪
    責。另檢察官依所提出之證據，亦難為被告不利認定。此外
    ，復查無其他積極證據足認被告涉有公訴人所指之公共危險
    犯行，揆諸首開說明，自應諭知無罪之判決。
據上論斷，應依刑事訴訟法第452條、第301條第1項，判決如主
文。
本案經檢察官陳嘉瑜到庭執行職務。
中    華    民    國    99    年    4     月    16    日
                  刑事第二庭法  官  張育彰
以上正本證明與原本無異。
如不服本判決應於收受本判決後10日內向本院提出上訴書狀，並
應敘述具體理由。若未敘述理由者，應於上訴期間屆滿後20日內
向本院補提理由書狀(均須按他造當事人之人數附繕本)。
                            書記官  陳靜宜
中    華    民    國    99    年    4     月    16    日

司法院資訊處製作；財團法人民間司法改革基金會備份。
